臺灣高等法院刑事判決
110年度上易字第1277號
上  訴  人  
即  被  告  葉子瑜



選任辯護人  邱學思律師
            龔君彥律師
            翁新雅律師

上列上訴人因偽造文書案件，不服臺灣臺北地方法院110年度易
字第32號，中華民國110年5月13日第一審判決（起訴案號：臺灣
臺北地方檢察署108年度偵字第19504號），提起上訴，本院判決
如下：
    主  文
原判決撤銷。
葉子瑜犯行使業務登載不實文書罪，處有期徒刑貳月，如易科罰
金，以新臺幣壹仟元折算壹日。緩刑貳年。
    事  實
葉子瑜與其配偶鄭新翰，及兩人之子女鄭皓文、鄭理文（均獲檢
察官不起訴處分），分係京漾股份有限公司（下稱京漾公司）之
監察人、董事長、董事，賴鴻昌則為京漾公司之股東兼董事。緣
京漾公司家族色彩濃厚，諸如股東會會議記錄等、需與會計師事
務所聯繫以確認有無遵守法規而提出於主管機關之相關文件製作
事宜，亦係葉子瑜所負責之業務，其明知賴鴻昌於民國107年9月
28日，並未出席京漾公司因增資而召開之股東臨時會，僅因合作
之會計師事務所承辦人員徐翠華先前錯誤告知，以為增資須經股
東會之特別決議為之(即公司股份3分之2以上股東出席、出席股
份2分之1以上股東同意)，即便宜行事，而基於行使業務登載不
實文書之犯意，指示不知情之徐翠華逕行製作含有「出席股東連
同委託出席：計1,820,000股（佔本公司總股數1,820,000股的10
0%）」不實內容之股東臨時會議事錄，再於同年10月9日持之向
臺北市政府辦理變更登記而行使之，足以生損害於賴鴻昌及臺北
市政府對於公司登記管理之正確性。
    理  由
壹、證據能力部分： 　　
一、本件被告以外之人供述證據部分，檢察官、被告、辯護人於
    迄言詞辯論終結，並未就本院所認定犯罪事實而經調查採用
    者之證據能力再加爭執，本院審酌各該證據作成時之情況，
    尚無違法及證明力明顯過低之瑕疵，認以之作為證據應屬適
    當，揆諸刑事訴訟法第159條第1項、第159條之5規定，上開
    經調查之證據，自有證據能力。
二、至於本院所引之非供述證據部分，並無證據證明係公務員違
    法取得，亦無依法應排除其證據能力之情形，亦應有證據能
    力。
貳、實體部分：
一、認定犯罪事實所憑之證據及理由：
　㈠訊據被告葉子瑜於本院審理中，對上開犯罪事實已坦承不諱
    （本院卷第110頁），且本件亦分別有下列證據可資佐證：
　⒈關於賴鴻昌係京漾公司之股東兼董事，並未於107年9月28日
    參加股東臨時會，但徐翠華依被告所指示而製作之京漾公司
    上開股東臨時會議事錄，卻登載「出席股東連同委託出席：
    計1,820,000股（佔本公司總股數1,820,000股的100%）」此
    不實內容，並於同年10月9日持之向臺北市政府辦理增資事
    宜之變更登記，此部分事實，除經賴鴻昌、徐翠華於偵查、
    原審審理中大致證述在案外，亦有卷內京漾公司股東臨時會
    議事錄、京漾公司登記表可稽，堪以認定。
　⒉又關於京漾公司家族色彩濃厚，相關須提出於主管機關之文
    件，諸如股東會會議記錄等，確係由被告與會計師事務所聯
    繫以確認是否須遵守法規而提出於主管機關，此部分事實，
    除①依卷內京漾公司之設立登記表，顯可看出被告之配偶、
    子女分別擔任董事長、董事外(他4066號卷第11至17頁)，由
    ②徐翠華於偵查中證述：股東會臨時紀錄等資料，我是依客
    戶委託製作，內容再跟客戶確認是否正確，他們會直接要我
    們用這邊記帳的大小章用印，當時我是跟被告確認的(他406
    6號卷第177頁)；及於原審審理中證述：我有幫京漾公司做
    公司變更登記之會計工作，我是跟被告聯絡，當初是被告先
    打給帳務人員說要增資，我打給被告，建議要先開股東會，
    當時他說有個股東沒有辦法出席，我因要確認有無達到3分
    之2出席、2分之1同意，這樣算起來沒有超過，會無效，之
    後我詢問出席率是照舊還是百分之百，被告就說是百分之百
    (原審卷第64至66頁)等內容，尤其③卷內上開股東臨時會議
    事錄，其「記錄」人亦係使用被告之名義，均可推認，被告
    雖僅係京漾公司之監察人，但就製作股東會會議記錄等有關
    公司登記事項管理之文件事宜，仍係從事業務之人。
　　不但如此，觀諸徐翠華上開證述內容，再對照卷內臺灣臺北
    地方法院108年度訴字第1409號民事確定判決(按：賴鴻昌對
    京漾公司提起確認上開股東臨時會決議、及同日召開之董事
    會決議均不成立等案件)記載，京漾公司本次增資事項，依
    法本無庸召開股東臨時會加以決議，而僅須由董事會以特別
    決議通過即可(他8116號卷第59頁)，更可知悉，被告實係因
    徐翠華錯誤告知，以為增資須經股東會之特別決議為之，又
    無法取得賴鴻昌之出席同意，便宜行事下，才逕指示徐翠華
    於上開股東臨時會議事錄登載上開不實出席情形之內容。
　　茲起訴書就被告係從事業務之人、及被告為不實登載之原因
    ，均未詳載，容有疏漏，應予補充如事實欄所示。
　㈡至於公訴意旨，雖主張被告指示徐翠華將上開登載不實之股
    東臨時會議事錄，持之向臺北市政府辦理變更登記而行使後
    ，亦有使不知情之承辦人員將不實之「資產增加現金6,800,
    000」事項，登記於職掌之京漾公司登記表上，而亦足生損
    害於賴鴻昌及臺北市政府主管機關對於公司登記管理之正確
    性云云。但查京漾公司之公司資產，確有增加680萬元，此
    觀諸卷內此次資本額查核簽證報告書所記載，股款業經股東
    以現金繳納並送存銀行(他4066號卷第39之2頁)，即可確認
    ，該「資產增加現金6,800,000」事項之記載，自屬正確，
    縱上開股東臨時會決議甚至同日之董事會決議，事後經上開
    民事確定判決宣告均不成立(他8116號卷第51頁)，亦係事後
    訴訟之紛爭結果，與當時使公務員登載之事項屬實與否無關
    。是公訴意旨此部分主張，自不可採，爰就此更正事實欄之
    記載如上。
　㈢綜上所述，被告上開犯行，事證明確，應依法論科。
二、論罪：
　㈠被告行為後，刑法第215條雖於108年12月27日修正施行，然
    僅係將罰金數額之調整換算結果予以明定，法律效果並無變
    更，應逕行適用裁判時法。
　㈡核被告所為，係犯刑法第216條、第215條行使業務登載不實
    文書罪，而其所犯業務上登載不實文書之低度行為，為行使
    業務上登載不實之高度行為所吸收，不另論罪。被告利用不
    知情之徐翠華以遂行上開犯行，為間接正犯。
三、撤銷改判之理由：
　㈠原審認被告罪證明確，予以論罪科刑，固非無見。然查：①被
    告因負責聯繫會計師事務所人員準備京漾公司關於公司登記
    等事宜所需文件，故就上開股東臨時會議事錄之製作，屬從
    事業務之人，且本件係因徐翠華錯誤告知，才致指示登載上
    開不實出席情形之內容，均如上述，起訴書就此疏未記載，
    原判決亦無加以補充，使此部分事實認定不明，尚有未洽，
    ②又本次辦理變更登記，其中「資產增加現金6,800,000」之
    事項，確屬事實，亦如上述，原判決未察，遽依公訴意旨而
    主張為此事實之認定，同有失當。故被告單以其於本院審理
    中已坦承犯行，而對原判決依刑法第57條各款所列情狀予以
    審酌、並於法定刑度之內為量定之量刑，指摘過重(本院卷
    第106頁)，其上訴雖無理由，但原判決既有上開違誤，仍屬
    無可維持，應由本院撤銷改判。
　㈡爰審酌被告本件行為對於京漾公司之股東、主管機關就股東
    會開會情形認知造成之工商信用及管理上不良影響程度，及
    被告為此行為之原因，及事後業已坦承犯行之態度，並賴鴻
    昌對於本案科刑之意見等一切情狀，量處如主文第二項所示
    之刑，並諭知如易科罰金之折算標準。
　　至於上開股東臨時會議事錄，既已交付予臺北市政府辦理公
    司登記之承辦人員，而非被告所有之物，自無從諭知沒收。
　㈢經查被告未曾因故意犯罪受有期徒刑以上刑之宣告，有卷內
    本院被告前案紀錄表可稽，本次為求京漾公司之增資能順利
    完成，因接受徐翠華錯誤訊息，以為非得經過股東會之特別
    決議通過不可，方一時失慮，指示登載全體股東均有出席之
    內容，而罹刑章。茲被告犯後仍知坦承犯行，堪認經此偵審
    科刑教訓，將知所警惕，殊無再犯之虞。且賴鴻昌於本院審
    理中，亦表示可接受被告獲得緩刑之寬典(本院卷第111頁)
    。本院因認對所宣告之刑以暫不執行為適當，爰依法宣告緩
    刑2年，以啟自新。
　㈣末至於公訴意旨所主張被告就徐翠華依指示將上開登載不實
    之股東臨時會議事錄，持之向臺北市政府辦理變更登記，亦
    有使不知情之承辦人員將「資產增加現金6,800,000」此不
    實事項登記於職掌之京漾公司登記表上，而涉犯刑法第214
    條之使公務員登載不實罪云云，但該部分登載內容係屬事實
    ，已如上述，茲此與前述論科之犯行，為一罪之關係，故不
    另為無罪之諭知。
據上論斷，應依刑事訴訟法第369條第1項前段、第364條、第299
條第1項前段，判決如主文。
本案經檢察官蕭惠菁提起公訴，檢察官丁俊成到庭執行職務。　
中　　華　　民　　國　　111 　年　　2 　　月　　22　　日
                  刑事第十一庭  審判長法　官  張江澤  
                                      法　官  郭惠玲
                                      法　官  梁志偉
以上正本證明與原本無異。
不得上訴。
                                      書記官  林明慧
中　　華　　民　　國　　111 　年　　2 　　月　　22　　日
附錄：本案論罪科刑法條全文
刑法第215條
從事業務之人，明知為不實之事項，而登載於其業務上作成之文
書，足以生損害於公眾或他人者，處3年以下有期徒刑、拘役或1
萬5千元以下罰金。
刑法第216條
行使第210條至第215條之文書者，依偽造、變造文書或登載不實
事項或使登載不實事項之規定處斷。